臺灣板橋地方法院民事判決　　　　　　　94年度訴字第1419號
原　　　告　甲○○
?????　丁○○
?????　丙○○
上三人共同
訴訟代理人　劉立恩律師
複代理人　　林欣屏律師
被　　　告　乙○○
　　　　　　戊○○
訴訟代理人　陸正康律師
複代理人　　江燕偉律師
上列當事人間請求債務不履行損害賠償等事件，經本院於民國94
年12月14日言詞辯論終結，判決如下：
    主  文
原告之訴及假執行之聲請均駁回。
訴訟費用由原告負擔。
    事  實
甲、原告方面：
一、聲明：被告應給付原告新台幣（下同）5,000,000 元及自起
    訴狀繕本送達之翌日起至清償日止，按週年利率百分之?計
    算之利息。原告願供擔保，請准宣告假執行。
二、陳述：
(一)、按我國民事法採取私法自治、契約自由，只要不違反法律之
    強制或禁止規定，皆為法之所許。又人民之工作權並非不得
    限制之絕對權利，此觀憲法第23條之規定自明。在私經濟領
    域，若私人間本於契約自由原則，約定在特定條件下，對工
    作權加以限制，並非當然無效，其適法性仍須就約定內容加
    以判斷。又，自由之限制以不背於公共秩序或善良風俗者為
    限，民法第17條第2 項定有明文，故當事人於契約條款中為
    「競業禁止」之約定，雖係對契約當事人之職業自由加以限
    制，然其約定之內容若未違反公共秩序、善良風俗或法律強
    制或禁止之規定，不能認為當然無效。又民法第226 條「因
    可歸責於債務人之事由，致給付不能者，債權人得請求賠償
    損害。」、民法第563 條「經理人或代辦商，有違反前條（
    競業禁止）規定之行為時，其商號得請求因其行為所得之利
    益，作為損害賠償」。公司法第54條「股東非經其他股東全
    體之同意，不得為他公司之無限責任股東或合夥事業之合夥
    人。執行業務之股東，不得為自己或他人為與公司同類營業
    之行為。執行業務之股東違反前項之規定時，其他股東得以
    過半數之決議，將其為自己或他人所為行為之所得，作為公
    司之所得。」。最高法院81年台上字第1453號判例：「又公
    司經理人違反公司法第32條競業禁止之規定者，其所為之競
    業行為非無效，但公司得依民法第563 條之規定請求經理人
    將因其競業行為所得之利益，作為損害賠償。」臺灣高等法
    院88年上易字第85號判決：「由本件契約書第11條第1 項關
    於競業禁止及嚴守保密義務約定之內容觀之，兩造所約定之
    懲罰性賠償金80萬元，性質上應係民法第250 條第?項但書
    所規定之懲罰性違約金。」
(二)、原告與被告乃合夥開立博群補習班之股東，博群補習班專門
    教授國中部課程，原由被告乙○○為博群補習班之名義負責
    人，故兩造間之契約關係應定性為隱名合夥之關係。兩造於
    民國91年9 月1 日於博群補習班處召開股東會議，會中通過
    ?項決議。其中第?項為競業禁止之約定，條款中明白記載
    「股東不得在補習班設立之地區（新莊）以投資、合夥等任
    何方式從事相關性質行業。」孰知被告?人卻於93年4 月起
    在台北縣新莊市○○路745 號2 樓另行與他人合作經營群耀
    補習班，並在群耀補習班未經合法立案登記前，被告乙○○
    即開始在群耀補習班教授數學，被告戊○○（化名陳又瑄）
    在群耀補習班教授英文。被告?人顯然違背當初兩造協議競
    業禁止之約定。
(三)、嗣後被告?人又與他人在博群補習班?樓之樂群補習班，開
    始教授國小部課程。被告乙○○除積極招收學生外，亦同時
    在網路上104 人力銀行應徵樂群補習班師資。顯見被告?人
    不遵守契約約定之蠻橫心態與違約慣行，實已昭然若揭。由
    上所述可知被告顯然違反競業禁止之約定，故應依債務不履
    行負損害賠償責任。由於兩造間關於競業禁止之違反，並沒
    有損害賠償額之約定。因之，參酌前開法律規定及實務見解
    ，被告應依競業行為所得之利益，作為其損害賠償額。矧被
    告於群耀補習班從事補習班之經營及教學迄今有?年多，該
    補習班學生約80-100人，每學期學費約2,5000元，因之一年
    約有5,000,000 元之收入。遂請求被告因違反競業禁止規定
    ，應賠償原告5,000,000 元。
三、對被告抗辯所為之陳述：
(一)、91年9 月1 日之股東會決議係要求各合夥人除博群補習班外
    ，不得在新莊地區以投資、合夥等任何方式從事補教行業，
    自包括被告不得在新莊地區以教學方式從事補教行業。被告
    ?人自承自93年4 月起於群耀補習班授課，顯已違反前揭競
    業禁止約定。況被告?人並有參與群耀補習班之經營，蓋群
    耀補習班所收取之學費於扣除成本開銷後之盈收確有分配予
    該?人，顯見被告?人確實有參與經營群耀補習班。
(二)、原告否認於93年6 月25日前即已知悉被告?人於群耀補習班
    授課。兩造於93年6 月25日之股東會決議明文要求各合夥人
    不得於新莊國中學區附近之補習班從事任何補教相關工作。
    所謂新莊國中學區附近之補習班於字義上即係指於新莊國中
    學區周圍之補習班，並非僅限於新莊國中學區內補習班。博
    群補習班於設立後主要招收新莊國中、新泰國中、中平國中
    等三所學校學生，兩造於93年6 月25日之決議即係要求被告
    二人不得於新莊國中學區附近之新泰國中、中平國中周圍補
    習班從事任何補教相關工作，以免瓜分博群補習班預期可成
    長之學生人數。依群耀補習班所製發之廣告傳單中可知，其
    招收之學生確有新莊國中之學生，顯見群耀補習班乃位於新
    莊國中學區附近，否則要難招收新莊國中之學生。
(三)、樂群補習班於所其所在大樓之騎樓張貼之宣傳廣告除揭示其
    為「群耀文教」之關係機構外，所開立之課程亦包括「國一
    金榜課輔班」、「國二菁英養成班」、「國三主科進度班」
    、「國三全年學測專攻班」；且依該補習班之求職網頁內容
    「主要商品/ 服務項目」項下，樂群補習班係提供『國中全
    科』之服務；被告為隱瞞渠等確於樂群補習班教授課程、參
    與經營情事，而謊稱樂群補習班迄今仍僅對國小學生招生，
    並未對國中部招生，所為答辯已與事實不符。
四、證據：提出博群補習班91年9 月1 日股東會議紀錄之內容影
    本?份、群耀補習班招生廣告?紙、被告乙○○於104 人力
    銀行應徵樂群補習班師資之資料、新莊市地圖?紙、群耀補
    習班廣告傳單?紙、樂群補習班廣告招牌照片?張；並聲請
    法院命被告及第三人王淑惠提出群耀補習班自93年5 月1日
    起迄94年5 月17日間之相關商業帳簿，及聲請法院命第三人
    李淑珍提出樂群補習班自92年5 月份起迄今之相關商業帳簿
    。
乙、被告方面：
一、聲明：原告之訴暨假執行之聲請均駁回。如受不利判決，被
    告願供擔保，請准免於假執行。
二、陳述：
(一)、被告?人並未於93年4 月，另與他人在新莊市○○路合作經
    營群耀補習班，而僅係在93年?月份起在群耀補習班授課。
    原告等知悉被告2 人在群耀補習班授課後，即於93年6 月25
    日再次召集股東會討論，會中被告2 人應其他股東要求，分
    別釋出部分博群補習班之股權，但亦相應作成「三、除博群
    補習班外，不得在新莊國中學區附近之補習班從事任何補教
    相關工作，也不得損害博群補習班之利益。四、若股東有投
    資新莊地區其他補習班（不在新莊學區），需先告知其他股
    東。」等決議。可知93年6 月25日之股東會決議，已就股東
    競業禁止義務之區域範圍，將原定為「新莊」予以限縮至「
    新莊國中學區」，其決議要旨即在一併解決被告2 人於「新
    莊國中學區」外之群耀補習班授課，甚或參與經營之適法疑
    議。準此，被告二人既不曾違反91年9 月1 日之股東會決議
    ，亦不曾違反93年6 月25日所更新競業禁止區域範圍之股東
    會決議。原告以被告二人違反競業禁止之約定，訴請賠償，
    洵屬無據。
(二)、原告等復謂被告2 人與他人在博群補習班?樓之樂群補習班
    教授課程，有違反競業禁止協議云云。實則樂群補習班迄今
    仍僅對國小學生招生，並未對國中部招生，被告等當然亦不
    曾於樂群補習班教授國中課程。至於104 人力銀行徵才資料
    ，係樂群補習班負責人李淑珍委請被告乙○○代為處理，因
    樂群補習班迄無國中課程，樂群補習班亦未聘用任何教授國
    中課程之師資。
三、證據：提出93年6 月25日股東會決議影本?份、樂群英語短
    期補習班立案證書影本?份為證。群耀補習班負責人為王淑
    惠之房屋租賃契約影本。
    理  由
一、原告起訴主張兩造原合夥開立博群補習班，專授國中課程。
    嗣於91年9 月1 日召開股東會，作成「股東不得在補習班設
    立之地區（新莊）以投資、合夥等任何方式從事相關性質行
    業」之決議。惟被告二人於93年4 月，另與他人在台北縣新
    莊市○○路合作經營群耀補習班，嗣後又在博群補習班?樓
    之樂群補習班教授課程，因此認被告?人違反兩造間之競業
    禁止協議內容，被告應負債務不履行損害賠償責任；被告對
    於兩造之間在91年9 月1 日曾有前開競業禁止決議之事實固
    不否認，惟否認有違反兩造決議之情事存在，辯稱：兩造間
    另於93年6 月25日做成新決議，決議內容將股東競業禁止義
    務之區域範圍，從原定為「新莊」予以限縮至「新莊國中學
    區」，故被告在93年7 月起至群耀補習班授課一事並未違反
    兩造間競業禁止之協議，又被告並未在樂群補習班教授課程
    等語。本件兩造爭執點主要在於被告至群耀補習班授課或經
    營是否違反兩造間競業禁止之協議？又被告是否在樂群補習
    班教授課程？茲逐一析述如下。
二、按當事人主張有利於己之事實，就其事實有舉證之責，民事
    訴訟法第277 條前段定有明文。再按當事人主張之事實，經
    他造於準備程序書狀內或言詞辯論時或在受命法官、受託法
    官前自認者，無庸舉證。自認之撤銷，除別有規定外，以自
    認人能證明與事實不符或經他造同意者，始得為之，民事訴
    訟法第279 條第1 項、第3 項亦分別定有明文。原告主張被
    告自93年?月起經營群耀補習班，被告於94年10月28日提出
    準備書狀中自認自93年4 月起在群耀補習班授課，嗣後在94
    年11月15日言詞辯論庭中撤銷前開自認，改稱：被告係自93
    年7 月起方才至群耀補習班授課等語。被告先於94年10月28
    日於準備程序書狀內自認原告主張渠等於93年?月起至群耀
    補習班授課之事實，嗣後撤銷於93年4 月起至同年?月間有
    在群耀補習班授課事實，並提出群耀補習班之租賃契約為證
    。衡諸常情，一般補習班若需承租他人建物做為授課地點，
    應先成立租賃物之租賃契約，方得取得租賃物之使用權限。
    而群耀補習班負責人王淑惠承租群耀補習班上課地點即台北
    縣新莊市○○路745 號2 樓之租賃契約起迄時間係自93年5
    月1 日起至98年4 月30日止，則群耀補習班應無在93年4 月
    份起即開始開班授課之可能。據此，足認被告於94年10月28
    日所為之上開自認應與事實不符，被告主張撤銷上開部分之
    自認，尚屬可採。應認被告自認之事實為自93年7 月起至群
    耀補習班授課一事。
三、原告雖請求法院命被告或群耀補習班負責人王淑惠提出群耀
    補習班相關商業帳冊，以證明被告確實有參與群耀補習班之
    經營。按聲明書證，係使用他造或第三人所執之文書，當事
    人固得聲請法院命他造或第三人提出，法院如認應證之事實
    重要，且舉證人之聲請正當者，應以裁定命他造或第三人提
    出。原告請求法院命被告提出群耀補習班之相關商業帳冊，
    就該文書係由被告所執之事由未能表明清楚使本院信該文書
    確實由被告所執，故此部分之聲請本院無從准許；原告請求
    法院命群耀補習班負責人王淑惠提出群耀補習班之相關商業
    帳冊，以證明被告是否有經營群耀補習班，因本院認為群耀
    補習班之地點是否在兩造間競業禁止區域內方為本件重要爭
    點，原告請求證明被告有經營群耀補習班此一待證事實於本
    件訴訟中對於影響兩造勝敗之結果尚非重要，且第三人所提
    出之商業帳冊涉及其經營事業之營業秘密，原告可以其他舉
    證方式證明其主張，足認原告此部分聲請非屬正當，本院亦
    無從准許。此外，原告就主張被告自93年4 月起參與經營群
    耀補習班此一有利己之事實未能舉出其他證據以實其說，無
    從信其主張為真實。應認被告自認自93年7 月起在群耀補習
    班此部分之事實堪信為真實。
四、原告對於兩造在93年6 月25日股東會會議中決議如下內容：
    「三、除博群補習班外，不得在新莊國中學區附近之補習班
    從事任何補教相關工作，也不得損害博群補習班之利益」此
    一決議內容為真正一節固不爭執，惟主張：上開決議內容所
    謂「新莊國中學區附近」之補習班於字義上即係指於新莊國
    中學區周圍之補習班，並非僅限於新莊國中學區內。按解釋
    契約，固須探求當事人立約時之真意，不能拘泥於契約之文
    字，但契約文字業已表示當事人真意，無須別事探求者，即
    不得反捨契約文字而更為曲解，最高法院17年上字第1118號
    著有判例可資參照。兩造在91年9 月1 日成立合夥之始，固
    曾協議禁止股東在補習班設立之地區（新莊），以投資、合
    夥等任何方式從事相關性質行業，惟嗣後兩造在93年6 月25
    日股東會議決議內容就競業禁止之範圍為一新決議，應認兩
    造間有變更兩造間合夥契約競業禁止內容之合意。而兩造在
    93 年6月25日所做成之股東會決議內容第三點提及，股東不
    得在新莊國中學區附近之補習班從事任何補教相關行業，依
    上開契約文字，應足以明確表示當事人間契約真意係指禁止
    股東競業之範圍，以新莊國中學區附近之補習班為限，並未
    及於新莊國中學區以外之其他國中學區範圍附近。且徵諸於
    兩造91年9 月1 日原競業禁止之範圍係以新莊地區為限，嗣
    後在93年6 月25日更新協議內容限縮競業禁止範圍至新莊國
    中學區，更可得知當事人契約真意，係指競業禁止範圍以新
    莊國中學區為限，而未擴及於新莊國中學區以外之新莊地區
    ，否則當事人援用原協議即可，何需更新協議內容而重為合
    意。故原告主張93年6 月25日所做之股東會決議就競業禁止
    範圍指新莊國中學區周圍之補習班，不以新莊國中學區為限
    ，顯與事實不符，無從採信。經查，群耀補習班坐落位置係
    在台北縣新莊市○○路745 號2 樓，被告辯稱群耀補習班坐
    落地點非屬新莊國中學區，原告對此亦不爭執，依上開說明
    ，被告在群耀補習班授課一事，應未違反兩造間關於競業禁
    止協議之內容，此一事實，洵堪認定，而原告主張被告在群
    耀補習班任職一事有違反雙方競業禁止決議云云，無可採信
    。
五、再查，原告主張被告在樂群補習班授課，有違反兩造間競業
    禁止之協議，被告則否認有在樂群補習班授課一事。原告聲
    請法院命第三人即樂群補習班負責人李淑珍提出樂群補習班
    相關商業帳簿，以證明被告的確有在樂群補習班授課。惟按
    ，依競業禁止之契約內涵視之，應是指當事人所招攬之服務
    對象相同，彼此間具有競爭關係，方有禁止相互競業之必要
    。據此，縱認被告在樂群補習班教授國小課程一事為真正，
    為博群補習班所招攬之學生均為國中部學生，被告在其他補
    習班教授國小部課程之行為亦與群耀補習班之招收國中學生
    間無任何競爭關係，應無違反兩造間競業禁止之約定之可能
    。故本院認為原告聲請命第三人即樂群補習班負責人李淑珍
    提出樂群補習班相關商業帳簿，其應證之事實對於本院得心
    證之結果非屬重要，且樂群補習班之相關商業帳簿涉及其業
    務秘密，聲請人之聲請既無正當理由，則不應准許。此外，
    原告復未能舉出其他證據證明被告確實有在樂群補習班教授
    國中課程致違反兩造間競業禁止協議之情事存在，此部分之
    事實既屬不能證明，則原告上開主張亦無可採信。
六、綜合上述，原告既未能證明被告有違反兩造間競業禁止協議
    之情事存在，其請求依據兩造間競業禁止之約定，被告應負
    債務不履行責任賠償原告5,000,000 元及自起訴狀繕本送達
    翌日起算之法定利息云云，洵無可採，無從准許，應予駁回
    。原告受敗訴判決，其假執行之聲請即失所依據，應併予駁
    回。
七、因本案事證已臻明確，兩造其餘主張陳述及所提之證據，均
    毋庸再予審酌，附此敘明。
八、結論：原告之訴為無理由，依民事訴訟法第78條，判決如主
    文。
中　　華　　民　　國　　94　　年　　12　　月　　30　　日
                  民事第三庭    法　官　邱育佩
以上正本係照原本作成
如對本判決上訴，須於判決送達後20日內向本院提出上訴狀
中　　華　　民　　國　　94　　年　　12　　月　　30　　日
                            書記官　王苑琦
